臺灣高等法院刑事判決
110年度上易字第820號
上  訴  人  臺灣新竹地方檢察署檢察官
被      告  張玉婷




上列上訴人因被告違反毒品危害防制條例案件，不服臺灣新竹地
方法院110年度易字第144號，中華民國110年2月5日第一審判決
（起訴案號：臺灣新竹地方檢察署109年度撤緩毒偵字第260號）
，提起上訴，本院判決如下：
    主  文
上訴駁回。
    理  由
一、聲請簡易判決處刑意旨略以：被告張玉婷基於施用第二級毒
    品之犯意，於民國109年2月9日晚上某時許，在其友人位於
    新竹市某住處內，施用甲基安非他命。因認被告涉犯毒品危
    害防制條例第10條第2項之施用第二級毒品罪嫌等語。
二、按起訴之程式違背規定者，應諭知不受理之判決，並得不經
    言詞辯論為之，刑事訴訟法第303條第1款、第307條分別定
    有明文。又被告行為後，毒品危害防制條例已於109年1月15
    日修正公布、同年7月15日施行，依修正後第35條之1第2款
    規定，審判中之案件，由法院依修正後規定處理。而施用第
    二級毒品為犯罪行為，毒品危害防制條例第10條設有處罰規
    定，本應科以刑罰。惟基於刑事政策，對合於一定條件之施
    用者，則依同條例第20條之規定，施以觀察、勒戒及強制戒
    治之保安處分。且修正後毒品危害防制條例第20條第3項規
    定，犯第10條之罪於觀察、勒戒或強制戒治執行完畢釋放後
    ，3年後再犯第10條之罪者，適用本條前2項之規定。上開所
    謂「3年後再犯」，只要本次再犯（不論修正施行前、後）
    距最近1次觀察、勒戒或強制戒治執行完畢釋放，已逾3年者
    ，即該當之，不因其間有無犯第10條之罪經起訴、判刑或執
    行而受影響（最高法院109年度台上大字第3826號主文參照
    ）。另觀之本次同時修正（尚未施行）之毒品危害防制條例
    第24條第1項規定有「附命完成戒癮治療之緩起訴處分」程
    序，依現行實務見解，犯同條例第10條第1項、第2項之施用
    第一級或第二級毒品罪者，如已完成「附命緩起訴」之戒癮
    治療，事實上已接受等同「觀察、勒戒或強制戒治」執行完
    畢釋放之處遇，則如於同條例第23條第2項所定「3年」内，
    再犯施用第一級或第二級毒品罪，顯現其再犯率甚高，原規
    劃之「附命緩起訴」完成戒癮治療制度功能無法發揮成效，
    已無再次接受「觀察、勒戒或強制戒治」處遇之必要，自應
    依該條例第23條第2項規定之相同法理，逕行追訴，而無再
    依該條例第20條第1項重行聲請觀察、勒戒或強制戒治之必
    要，且經此「附命完成戒癮治療之緩起訴處分」後，即應以
    經該緩起訴處分並完成戒癮治療後，起算該「3年」内再犯
    之期間（最高法院109年度台非字第76號、第77號判決意旨
    參照)。從而，縱經檢察官為附命緩起訴，若未完成戒癮治
    療，究與觀察、勒戒或強制戒治業經完整之治療療程不同，
    此時不得解為已等同於「觀察、勒戒」之處遇完成，自不得
    認其事實上已接受等同「觀察、勒戒或強制戒治」執行完畢
    釋放之處遇，即無從依此起算3年之再犯期間。
三、經查：
  ㈠被告前於104年間，因施用毒品案件，經臺灣臺北地方法院以
    104年度毒聲字第511號裁定送觀察、勒戒後，認無繼續施用
    毒品之傾向，於105年4月13日執行完畢出所等情，有本院被
    告前案紀錄表在卷可參。是被告於109年2月9日再犯本案施
    用第二級毒品犯行，距其最近1次因施用毒品而經法院裁定
    送觀察、勒戒執行完畢已逾3年。
  ㈡又被告因本件施用第二級毒品案件，經臺灣新竹地方檢察署
    檢察官以109年度毒偵字第538號為附命完成戒癮治療之緩起
    訴處分確定，緩起訴期間1年6月（自109年5月12日至110年1
    1月11日），並命被告至指定戒癮治療機構完成戒癮治療、
    遵守預防再犯所為之必要命令、依通知按時至觀護人室進行
    追蹤輔導及於指定期日接受採尿檢驗，惟因被告於緩起訴期
    間，未遵期接受戒癮治療及定期接受採尿檢驗，經臺灣新竹
    地方檢察署檢察官以109年撤緩字第314號撤銷上述緩起訴處
    分確定等情，有上開緩起訴處分書、撤銷緩起訴處分書及本
    院被告前案紀錄表在卷可憑。是被告雖經檢察官為緩起訴處
    分，惟未能完成戒癮治療，揆諸前開說明，無從認其事實上
    已接受等同於「觀察、勒戒或強制戒治」執行完畢釋放之處
    遇。
  ㈢綜上，被告於109年2月9日再犯本件施用第二級毒品犯行，距
    其最近1次觀察、勒戒執行完畢釋放之日，已逾3年，核屬毒
    品危害防制條例第20條第3項所規定之「3年後再犯」，揆諸
    前開說明，仍應由檢察官視被告個案情形而為「觀察、勒戒
    」或「附條件緩起訴（含戒癮或毋庸戒癮之條件）」之多元
    處遇。詎檢察官逕就本案提起公訴，其起訴之程序當然違背
    法律規定，自應諭知不受理之判決。
四、駁回上訴之理由：
　㈠原審同此認定，以被告前雖經緩起訴處分，然既經撤銷，尚
    難等同曾受觀察、勒戒執行完畢釋放之處遇，而被告本件施
    用毒品犯行，距其最近1次觀察、勒戒執行完畢釋放之日，
    已逾3年，即應適用修正後毒品危害防制條例之規定，而為
    「觀察、勒戒」或「附條件緩起訴（含戒癮或毋庸戒癮之條
    件）」之多元處遇，認檢察官於本件之起訴程序違背規定，
    應不經言詞辯論，為公訴不受理之判決，核無不合。
　㈡檢察官上訴意旨略以：修正後毒品危害防制條例第24條第2項
    雖規定為前項緩起訴處分，經撤銷者，檢察官應繼續偵查或
    起訴。惟該條文尚未經行政院定其施行日期，仍應適用現行
    毒品危害防制條例第24條規定，該條第2項既規定，緩起訴
    處分經撤銷者，檢察官應依法追訴，已明示施用毒品案件於
    撤銷緩起訴處分後應依法追訴，乃因檢察官已依同條例第24
    條第1項為附命完成戒癮治療之緩起訴處分，被告事實上已
    接受等同觀察、勒戒之處遇，惟其竟未能履行該條件，自應
    於撤銷緩起訴處分後依法起訴，而無再次聲請法院裁定觀察
    、勒戒之必要，本件對被告施用毒品犯行提起公訴自屬合法
    ，原審判決認應再次聲請法院裁定觀察、勒戒，顯屬有誤，
    爰提起上訴，請求撤銷原判決等語。
　㈢經查：
　⒈被告因本件施用第二級毒品案件，經檢察官為附命完成戒癮
    治療之緩起訴處分，嗣因被告未遵期接受戒癮治療及定期接
    受採尿檢驗，經檢察官撤銷上開緩起訴處分，已如前述。上
    開緩起訴處分既經撤銷，應回復為原緩起訴處分不存在時之
    狀態，由檢察官續行偵查，視個案之證據，為適當之處分。
    且毒品危害防制條例第24條第2 項規定：「前項緩起訴處分
    （即附命緩起訴），經撤銷者，檢察官應『依法追訴』」，而
    「刑罰」及「保安處分」同為犯罪之法律效果，「依法追訴
    」除指檢察官適用刑事訴訟法所定之起訴程序外，尚包括修
    正前（後）同條例第20條第1 項所定觀察、勒戒程序。從而
    ，毒品危害防制條例第24條法文既非「依法起訴」，即不得
    解釋為應「依法起訴」，而逕認無再次聲請法院裁定觀察、
    勒戒之必要。上訴意旨認毒品危害防制條例第24條第2項已
    明示施用毒品案件於撤銷緩起訴處分後應依法起訴，即有誤
    會。
　⒉再者，97年4月30日修正公布之毒品危害防制條例第24條第1
    項（109年1月15日公布之新法亦同），已改採觀察、勒戒等
    處遇與「附命緩起訴」並行之雙軌模式，後者並擴及同條例
    第23條第2 項（3 年內再犯）情形，可見立法者有意在「附
    命緩起訴」程序，對施用第一級、第二級毒品者，採取更為
    寬容之態度。又戒癮治療為「附命緩起訴」之核心治療方式
    ，並得取代觀察、勒戒等處遇，期能完全戒除被告之毒癮，
    被告在戒癮治療完成前，仍難謂得與觀察、勒戒等處遇已執
    行完畢等同視之。上訴意旨謂檢察官為附命完成戒癮治療之
    緩起訴處分，被告事實上已接受等同觀察、勒戒之處遇，亦
    有誤會。
　⒊被告本件於109年2月9日再犯施用第二級毒品犯行，距其最近
    1次觀察、勒戒執行完畢釋放之日，已逾3年，核屬毒品危害
    防制條例第20條第3項所規定之「3年後再犯」，且其「附命
    緩起訴」既經撤銷，揆諸前開說明，檢察官應視被告個案情
    形而為「觀察、勒戒」或「附條件緩起訴（含戒癮或毋庸戒
    癮之條件）」之多元處遇，詎檢察官逕提起公訴，其起訴之
    程序當然違背法律規定，原審依刑事訴訟法第303條第1款規
    定，諭知不受理之判決，核無不合。
　㈣從而，檢察官猶執前詞，提起上訴，為無理由，應予駁回，
    並不經言詞辯論為之。　
據上論斷，應依刑事訴訟法第368條、第372條，判決如主文。　
中　　華　　民　　國　　110 　年　　4 　　月　　22　　日
                  刑事第二庭    審判長法　官  周盈文  
                                      法　官  郭豫珍 
                                      法　官  謝梨敏  
以上正本證明與原本無異。
不得上訴。
                                      書記官  周彧亘
中　　華　　民　　國　　110 　年　　4 　　月　　22　　日